【裁判字號】    98,重訴,269
【裁判日期】    981029
【裁判案由】    所有權移轉登記
【裁判全文】
臺灣桃園地方法院民事判決             98年度重訴字第269號
原      告  桃園魚市場股份有限公司
法定代理人  甲○○
訴訟代理人  許朝財律師
被      告  桃園縣桃園市公所
法定代理人  乙○○
訴訟代理人  石麗卿律師
上列當事人間請求所有權移轉登記事件，本院於民國98年10月15
日辯論終結，判決如下：
    主      文
原告之訴駁回。
訴訟費用由原告負擔。
    事實及理由
壹、程序方面：
    按，起訴狀送達後，原告不得將原訴變更或追加他訴，但請
    求之基礎事實同一、不甚礙被告之防禦及訴訟之終結者，不
    在此限，民事訴訟法第255 條第1 項第2 款、第7 款定有明
    文。本件原告起訴主張被告應將桃園市○路段1694之1 地號
    、1695之3 地號土地之所有權應有部分之2 分之1 移轉登記
    予原告。嗣將上開聲明變更為：被告應將桃園市○路段1694
    之1 地號、1695之3 地號、1695之40地號土地之所有權應有
    部分之2 分之1 移轉登記予原告。查原告上開所為聲明之變
    更，係主張因原聲明中之桃園市1695之3 地號土地於民國95
    年7 月12日逕為分割出1695之40地號土地，原告原先並不知
    情，因此漏未起訴請求，經查明後，予以追加於聲明中。查
    原告所為訴之追加與原訴之主要爭點、證據資料有其共同性
    ，基於紛爭解決一回性，並避免另案訟紛以節省訴訟資源，
    揆諸前開規定，自應允許。
貳、實體方面：
一、原告主張：原告之前身為「桃園鎮魚市場管理委員會（下稱
    魚市場管委會）」，於53年11月25日以盈餘金購買桃園市○
    路段1694之1 地號、16 95 之3 地號土地（1695之3 地號後
    於95年7 月12日逕為分割出1695之40地號土地，上述三筆土
    地以下合稱系爭土地），並將所有權持分之2 分之1 登記為
    被告之名義，而原告嗣已完成公司登記，可合法登記為系爭
    土地所有權人，原告並於98年6 月22日以郵局存證信函通知
    被告終止借名登記之法律關係，並請被告盡速備齊所有權移
    轉登記所需文件，被告迄今並無回音，爰依法起訴，併聲明
    ：被告應將桃園市○路段1694之1 地號、1695之3 地號、
    1695之40地號土地之所有權應有部分之2 分之1 移轉登記予
    原告。
二、被告主張：
  (一)原告固提出魚市場管委會、桃園鎮公所函影本為證，惟該等
    檔案時隔久遠，調閱不易，其真正性有可質疑之處。
  (二)又原告主張兩造間有借名登記之法律關係，惟認為原告之前
    身魚市場管委會當初財務並非獨立，其成立資金即為前桃園
    鎮公所出資成立，且魚市場管委會只是市公所派員管理魚市
    場的單位，其人員於改組成私法人之前仍需至鎮民代表會上
    受質詢，從而原告之前身魚市場管委會並無權利能力，自無
    從成立借名登記關係。
  (三)原告之前身係桃園鎮公所與區漁會合夥成立魚市場管委會，
    則魚市場管委會所購置之財產應屬於原合夥財產，並非魚市
    場管委會所有之財產，且其購置之資產係從盈餘金中直接購
    置，然其資金也是屬於合夥之財產，且盈餘金並未分配。
  (四)併聲明：駁回原告之訴。
三、本院之判斷：
  (一)原告固主張其辦理股份有限公司設立登記前之組織為桃園鎮
    魚市場管委會，而系爭土地係魚市場管委會動用盈餘金所購
    置，然因無法人資格無法合法登記，而與被告及桃園區漁會
    成立借名登記之法律關係，將系爭土地登記於被告及桃園區
    漁會名義下（應有部分各2 分之1 ），而本件並已終止借名
    登記之法律關係，爰請求被告將系爭土地辦理移轉登記予原
    告等語。查原告所提出之魚市場管委會53年間之函文略以：
    「查本會經奉准動用盈餘金，以貴所及桃園區漁會以合夥方
    式名義辦理購置桃園鎮○路段1695之3 、1694之1 地號之土
    地，興建本場（桃園鎮魚市場）員工宿舍建築用地…」（見
    本院卷第5 頁）、另函則以：「因本會無法人資格無法辦理
    過戶手續，依桃園縣政府函通知消費地魚市場以其盈餘興建
    之設備其產權之劃分應依照規定以合夥方式辦理登記…」（
    見本院卷第50頁）、桃園縣政府53年間函文略以：「查該魚
    市場購置員工宿舍土地經費全部由魚市場盈餘金動支，並非
    鎮公所負擔經費購置，…前項土地登記以桃園鎮公所與桃園
    區漁會名義辦理登記尚無不合」（見本院卷第54頁），及桃
    園鎮公所53年間函文則以：「查貴會（受文者為魚市場管委
    會）購買宿舍用地擬登記為本所及區漁會名義案，俟提代表
    會追認並呈報縣府核准後辦理」（見本院卷第57頁），並有
    系爭土地之土地登記謄本、共有土地所有權狀、賣渡證書、
    契稅繳款通知書等為證。足認原告所主張系爭土地確實以魚
    市場管委會之盈餘金動用購置，而登記於被告及桃園區漁會
    之名義下等事，堪信為真。
  (二)而被告所質疑原告與魚市場管理委員會之間之關係，經查：
    由證人黃恭佑即曾擔任魚市場管理委員會之總務課課長到庭
    證述：伊曾在魚市場管委會擔任總務課課長，後來在農委會
    漁業署推動魚市場改組成公司後，原告即於71年前後改組成
    公司，伊則繼續擔任總務課課長；當初辦理股份有限公司設
    立登記，即是其負責委任徐煥恆會計師所辦理等語明確（見
    本院卷第117 頁背面至118 頁）。從而，綜合原告所提出之
    前揭函文，及證人黃恭佑上開證詞，可認原告所主張其成立
    公司之前之組織為魚市場管委會一節，應堪採信。然而，魚
    市場管委會於改組成立法人組織即原告公司之前，應已將財
    務、資金統算完畢，而移交予原告公司接管，其權利義務並
    不當然由原告公司繼受；況由公司法公司設立之規定觀之，
    魚市場管理委員會並非合於公司法第143 條所規定之創立會
    ，亦非一般公司之籌備處專為成立公司而組織，反係另有其
    原有存續目的與任務。從而，原告主張魚市場管委會所與被
    告約定之法律關係，由原告公司繼受並得以主張權利義務，
    於法難認有據。
  (三)再者，原告雖主張其於前身魚市場管委會購置系爭土地後登
    記於被告名下，乃基於其前身魚市場管委會與被告間之借名
    登記關係，嗣改組為股份有限公司後，可以為適格之登記名
    義人，則由原告終止該借名登記關係。則原告於成立公司前
    之組織魚市場管委會是否具有權利能力而得為借名登記法律
    關係之權利主體，實乃本件原告主張與被告間終止借名法律
    關係之前提事項。經查：
    1.按，有權利能力者，有當事人能力。胎兒，關於其可享受
      之利益，有當事人能力。非法人之團體，設有代表人或管
      理人者，有當事人能力。中央或地方機關，有當事人能力
      。民事訴訟法第40條定有明文。另按，非法人團體（如各
      鄉鎮魚市場管理委員會）以其與人簽訂不動產所有權買賣
      之契約，訴請對造辦理所有權移轉登記，應否准許？民事
      訴訟法上之當事人能力與民法上之權利能力有別，民事訴
      訟法第40條第3 項規定，非法人之團體設有代表人或管理
      人者有當事人能力，無非圖訴訟進行之方便而設。並非依
      該條之規定創設非法人團體之權利能力，否則法人與非法
      人之團體即無區別矣；非法人團體雖有訴訟上當事人能力
      ，惟並無權利能力，不能為權利主體，亦即不能登記為不
      動產之所有權人，故其訴請對造辦理所有權移轉登記，顯
      屬不可能，應不予准許（臺灣高等法院暨所屬法院民國65
      年1 月1 日65年度法律座談會民事類第39號之審查意見與
      前司法行政部研究意見可資參照）。
    2.關於魚市場管委會之組織，證人黃恭佑證稱略以：「當初
      魚市場管委會是依照農產品管理辦法，由當地之政府機關
      邀集當地之區漁會一起合夥經營；最開始約47、48年間由
      市公所提供資金成立，而區漁會則未提供。之後資金有短
      缺，及由魚市場管委會自行挹注資金，魚市場管委會之收
      入來源則為代漁民拍賣魚獲而賺取手續費；魚市場管委會
      之組織則由市公所及區漁會各派幾人成立委員會，主任委
      員則為鄉鎮市長，桃園鎮魚市場管委會之主任委員即為桃
      園鎮長；魚市場管委會時期之財務是完全獨立，是不受市
      民代表會備詢，但後來改組為公司，市公所曾占百分之51
      之股權，屬於公營，公司代表人即須至市代會備詢，後來
      市公所股權減為百分之49，始不須派員備詢。」（見本院
      卷第118 頁至118 頁背面）準此，可知魚市場管委會之委
      員會組織為前桃園鎮公所與桃園區漁會派員組成，且初始
      設立之資金，則為前桃園鎮公所提供；更何況其主任委員
      為鎮長兼任，魚市場管委會對於魚市場之管理與行政事務
      ，均應隸屬於桃園鎮公所之行政監督之下。雖證人稱魚市
      場管委會之財務為完全獨立，惟由前述原告提出之魚市場
      管委會函文稱：「本會奉准動用盈餘金購置系爭土地」一
      節（見本院卷第5 頁）可知，其獨立運作之資金，應指日
      常之經營運作所需之總務支出等事項，而不包括重大資產
      之購置在內。
    3.準此，應認當時之魚市場管委會，係屬桃園鎮公所轄下用
      以管理魚市場之派下機關，而於組織上與區漁會共同派員
      成立委員會，即難認其為具備獨立權利能力之主體，而魚
      市場管委會亦無其他法律例外成立其權利能力。從而，魚
      市場管委會不僅不能為不動產登記之權利人，亦非得為與
      他人訂立借名登記法律關係之權利主體。至原告主張其成
      立公司以來已有權利能力，並可登記為不動產所有權人一
      節，復不能溯及使53年間（土地移轉登記為被告、桃園區
      漁會時）之魚市場管委會具有權利能力。
四、綜上各節，原告主張其與被告間前曾成立借名登記關係，嗣
    終止借名登記關係之後，請求被告將系爭土地所有權之應有
    部分2 分之1 辦理移轉登記予原告一節，與法未合，為無理
    由，應予駁回。
五、本件事證已臻明確，兩造其餘主張及攻擊防禦方法與證據，
    經本院斟酌後，與本件判決結果已不生影響，故不一一論列
    ，附此敘明。
六、結論：原告之訴為無理由，依民事訴訟法第78條，判決如主
    文。
中    華    民    國    98    年    10    月    29    日
                    民事第二庭  法  官  楊晴翔
以上正本係按原本作成。
如對本判決上訴，須於判決送達後20日內向本院提出上訴狀。
中    華    民    國    98    年    10    月    29    日
                                書記官  黃盈菁

司法院資訊處製作；財團法人民間司法改革基金會備份。
